臺灣高等法院臺南分院刑事裁定
110年度毒抗字第94號
抗  告  人  
即  被  告  甲○○




上列抗告人因聲請觀察勒戒案件，不服臺灣臺南地方法院中華民
國110年1月13日裁定(110年度毒聲字第37號)，提起抗告，本院
裁定如下：
    主  文
抗告駁回。
    理  由
一、本件抗告意旨略以：原裁定依據民國109年7月15日施行新修
    正毒品危害防制條例第20條規定，而新法與修正前舊法之差
    別僅在將犯同條例第10條施用毒品罪原「5年後再犯」修改
    為「3年後再犯」即裁定觀察、勒戒或強制戒治。然抗告人
    即被告甲○○（下稱抗告人）所犯前案與本件裁定案（本案）
    皆離前次觀察、勒戒及強制戒治5年以上（於98年3月10日出
    所），即表示抗告人之情形不管新舊法皆適用毒品危害防制
    條例第20條第3項之規定，然前案卻被分別判處有期徒刑8月
    及4月（指抗告人前犯販賣、施用毒品案件，經本院108年度
    上訴字第1039號判決就施用第一級、第二級毒品罪部分分別
    判處有期徒刑8月及4月，即前案），則前後案所適用之法條
    相同卻一案判處徒刑、一案裁定觀察勒戒，以致造成抗告人
    執行上之不利及不便。請求更為裁定，或前後案合併裁定送
    觀察勒戒，或合併判處徒刑等語。
二、按毒品危害防制條例第20條於108年12月17日修正，109年1
    月15日公布，同年7月15日生效，修正後毒品危害防制條例
    第20條規定：「犯第10條之罪者，檢察官應聲請法院裁定，
    或少年法院（地方法院少年法庭）應先裁定，令被告或少年
    入勒戒處所觀察、勒戒，其期間不得逾2月（第1項）。觀察
    、勒戒後，檢察官或少年法院（地方法院少年法庭）依據勒
    戒處所之陳報，認受觀察、勒戒人無繼續施用毒品傾向者，
    應即釋放，並為不起訴之處分或不付審理之裁定；認受觀察
    、勒戒人有繼續施用毒品傾向者，檢察官應聲請法院裁定或
    由少年法院（地方法院少年法庭）裁定令入戒治處所強制戒
    治，其期間為6個月以上，至無繼續強制戒治之必要為止。
    但最長不得逾1年（第2項）。依前項規定為觀察、勒戒或強
    制戒治執行完畢釋放後，3年後再犯第10條之罪者，適用前2
    項之規定（第3項）」，已將原條文第3項「5年後再犯」修
    正為「3年後再犯」者，應適用同條第1項觀察、勒戒或同條
    第2項強制戒治之程序。其修正理由謂：施用毒品者具「病
    患性犯人」之特質，參諸世界各國醫療經驗及醫學界之共識
    ，咸認施用毒品成癮者，其心癮甚難戒除，如觀察、勒戒或
    強制戒治執行完畢釋放後，3年後始再有施用第一級、第二
    級毒品之行為者足見其有戒除毒癮之可能，宜再採以觀察、
    勒戒方式戒除其身癮及以強制戒治方式戒除其心癮之措施，
    為能放寬觀察、勒戒或強制戒治之適用時機，以協助施用者
    戒除毒癮，爰修正第3項。同條例第23條第2項亦配合修正為
    「觀察、勒戒或強制戒治執行完畢釋放後，3年內再犯第10
    條之罪者，檢察官或少年法院（地方法院少年法庭）應依法
    追訴或裁定交付審理。」。依立法意旨可知，對施用毒品之
    「病患性犯人」，立法者已調整其刑事政策，放寬觀察、勒
    戒或強制戒治之適用時機，僅於觀察、勒戒或強制戒治執行
    完畢釋放後，「3年內再犯」第10條之罪者，始應依法追訴
    或裁定交付審理。如已超過3年，不論幾犯，均應再予以觀
    察、勒戒之機會（最高法院109年第3次刑事庭會議多數意見
    參照）。再按基於憲法應保障人民之生存權，及根據每個國
    民生存照顧需要提供基本給付之理念，為協助施用毒品者戒
    除毒癮復歸社會，對於經監獄監禁處遇後仍再犯之施用毒品
    者，更應恢復以機構內、外之治療協助其戒除毒癮。此即本
    次修正毒品條例第20條第3項關於施用毒品者所謂「3年後再
    犯」係何所指之立法真諦。除檢察官優先適用第24條命附條
    件緩起訴處分處遇（不論幾犯，亦無年限）外，對於施用毒
    品初犯者，即應適用第20條第1項、第2項為機構內之觀察、
    勒戒或強制戒治；若於上開機構內處遇執行完畢釋放後，於
    「3年內再犯」者，依第23條第2項規定，應依法追訴；倘於
    「3年後再犯」自應再回歸到傳統醫療體系機構內重為觀察
    、勒戒或強制戒治之治療。是對於戒除毒癮不易者，唯有以
    機構內、外處遇及刑事制裁等方式交替運用，以期能控制或
    改善其至完全戒除毒癮。現行毒品條例既認施用毒品者具有
    「病患性犯人」特質，強調「治療勝於處罰」、「醫療先於
    司法」，對於毒品條例第20條第3項及第23條第2項所謂「3
    年後（內）再犯」，應跳脫以往窠臼，以「3年」為期，建
    立「定期治療」之模式。其規定中所謂「3年後再犯」，只
    要本次再犯（不論修正施行前、後）距最近1次觀察、勒戒
    或強制戒治執行完畢釋放，已逾3年者，即該當之，不因其
    間有無犯第10條之罪經起訴、判刑或執行而受影響（最高法
    院刑事大法庭109年11月18日宣示之109年度台上大字第3826
    號裁定意旨可資參照）。
三、經查：
　㈠抗告人於109年4月18日某時，在臺南市○○區○○橋下，以將甲
    基安非他命置入玻璃球內加熱吸食其煙霧之方式施用甲基安
    非他命1次。嗣109年4月20日，在臺南市北區公園路，因另
    案通緝為警逮捕到案查獲，並對其採集尿液送驗，呈安非他
    命、甲基安非他命陽性反應等情，業據被告於警詢、偵查中
    均坦承不諱，且被告經警採尿送驗結果，確呈安非他命、甲
    基安非他命陽性反應，有檢驗結果報告、送驗尿液及年籍對
    照表等在卷可稽。足認被告之自白與事實相符，是其違反毒
    品危害防制條例第10條第2項犯行足堪認定。抗告人最近1次
    係於98 年間因施用毒品案件，經原審法院裁定送觀察、勒
    戒及強制戒治後，而於98 年3 月10日停止處分出所，並由
    臺灣臺南地方檢察署檢察官以98 年度戒毒偵字第33號為不
    起訴處分確定，且被告於上開觀察、勒戒執行完畢後，未再
    有受觀察、勒戒或強制戒治執行完畢之紀錄，有臺灣高等法
    院被告前案紀錄表在卷可考，則被告本案犯行係109年4月18
    日某時，與前揭觀察、勒戒執行完畢釋放日相距已逾3年，
    依前揭說明，不問被告前開於最近1次之觀察、勒戒執行完
    畢釋放日起至本件施用之期間是否因另犯該罪，經起訴、判
    刑或執行，依法即應予觀察、勒戒，以貫徹修法寬典本意。
    則檢察官斟酌個案情節後，認抗告人確有施用第二級毒品之
    事實，為觀察、勒戒之聲請，原審審核上開卷證資料後，裁
    定將抗告人送勒戒處所觀察、勒戒，其認事用法並無不合。
　㈡至於抗告意旨所指抗告人於108年間犯施用毒品二罪（即前案
    ）均起訴判刑，本案反而裁定觀察、勒戒，前後案均係違反
    相同法條，卻有不同裁判結果，對抗告人造成執行不利與不
    便，顯有不公云云，然抗告人於最近1次之98年觀察、勒戒
    及強制戒治執行完畢後，所犯多件施用毒品罪（含前案）之
    行為及裁判時，均係發生於毒品危害防制條例此次修正之生
    效日（即109年7月15日）前，換言之，此乃抗告人於上述毒
    品危害防制條例第20條修法施行前所犯，有其臺灣高等法院
    被告前案紀錄表在卷可參，法院應依當時有效之法律對抗告
    人論罪科刑。再者，前開案件亦經判決確定及執行在案，依
    法律不溯及既往原則，及參照修正後毒品危害防制條例第35
    條之1第3款：「三、判決確定尚未執行或執行中之案件，適
    用修正前之規定。」規定，自無再適用修正後之規定對已確
    定之案件聲請觀察、勒戒。而修法後法院自應依前述修正後
    毒品危害防制條例第20條第3項規定、最高法院刑事大法庭
    宣示裁定及決議意旨裁決，況且，施用毒品之人，兼有病患
    屬性，是於刑事政策上對合於一定條件之施用者，期先為生
    理治療（治療其身癮發作時之戒斷症狀）及心理復健（戒除
    其對於毒品的心理依賴）之保安處遇，因而立法者乃於毒品
    危害防制條例第20條、第23條規定，如觀察、勒戒或強制戒
    治執行完畢釋放後，3年後再有施用第一級、第二級毒品之
    行為者，足見其有戒除毒癮之可能，宜再採以觀察、勒戒及
    強制戒治之方式，戒除其身、心癮，期以保安處分替代刑罰
    ，協助施用者戒除毒癮。此乃係針對受處分人將來之危險所
    為預防、矯治措施之保安處分，以達教化與治療之目的，可
    謂刑罰之補充制度，可見毒品危害防制條例本身所規定之觀
    察、勒戒及強制戒治等保安處分，雖兼具自由刑之性質，卻
    有刑罰不可替代之教化治療作用，二者之目的及功能，並不
    相同之法理，此乃本次修法放寬觀察、勒戒或強制戒治之適
    用時機，以協助施用者戒除毒癮之主旨。揆諸前揭說明，其
    本次之施用第二級毒品犯行既經檢察官聲請觀察、勒戒之程
    序，即有以此保安處分，以達教化與治療之目的，對抗告人
    並無不公可言。抗告意旨所執其無法享有合併執行利益之情
    詞，當非可採。
　㈢原審因認檢察官之聲請為正當，而依修正後毒品危害防制條
    例第20條第1 項之規定，裁定抗告人施用第二級毒品，應送
    勒戒處所觀察、勒戒，其期間不得逾2 月。經核並無不合，
    被告仍執前詞提起抗告，而指摘原裁定不當，為無理由，應
    予駁回。
據上論結，應依刑事訴訟法第412 條，裁定如主文。
中　　華　　民　　國　　110 　年　　2 　　月　　8 　　日
　　　　　　　　　刑事第二庭    審判長法  官  陳顯榮
                                      法  官  陳弘能
                                      法  官  黃裕堯 
以上正本證明與原本無異。
不得再抗告。
　　　　　　　　　　　　　　　　　　　書記官  蔡孟芬
中　　華　　民　　國　　110 　年　　2 　　月　　8 　　日